---
title: "Lab10"
author: "Adrián González, Jose Ordoñez, Daniela Ramirez"
date: "2026-05-15"
output: html_document
---

Link de repositorio en Git: https://github.com/Ikeel04/Lab10-MD.git 

```{r setup, include=FALSE}
knitr::opts_chunk$set(echo = TRUE)
```

# Librerías

```{r librerias}
library(dplyr)
library(ggplot2)
library(corrplot)
library(knitr)
library(kableExtra)
library(tidyr)
library(scales)
library(randomForest)
library(dplyr)
library(FNN)
library(caret)
```


# Selección del Conjunto de Datos

## Origen y Justificación
Se utilizó el dataset **Heart Disease** disponible públicamente en Kaggle
(https://www.kaggle.com/datasets/johnsmith88/heart-disease-dataset), el cual fue originalmente
recopilado por el Cleveland Heart Disease Institute y forma parte del repositorio UCI Machine
Learning Repository.

Este dataset resulta especialmente apropiado para aprendizaje semi-supervisado porque representa un escenario médico real donde obtener diagnósticos etiquetados es costoso y requiere personal especializado, mientras que datos clínicos básicos (no etiquetados) son fáciles de recopilar. Cuenta con 1,025 filas y 14 columnas (13 predictoras + 1 variable respuesta), cumpliendo los requisitos mínimos del laboratorio. Se puede ver que la variable objetivo es binaria y las clases están razonablemente balanceadas, lo que facilita la evaluación de métricas.

## Carga del Dataset

```{r carga}
heart <- read.csv("heart.csv")

cat("Dimensiones:", nrow(heart), "filas ×", ncol(heart), "columnas\n")
```

# Análisis Exploratorio de Datos

## Estructura General

```{r estructura}
str(heart)
```

```{r resumen}
summary(heart)
```

El dataset contiene **`r nrow(heart)` observaciones** y **`r ncol(heart)` variables**, todas
numéricas. La variable respuesta es `target` (0 = sin enfermedad cardíaca, 1 = con
enfermedad cardíaca).

## Descripción de Variables

```{r tabla de variables, echo=FALSE}
vars <- data.frame(
  Variable  = c("age", "sex", "cp", "trestbps", "chol", "fbs",
                "restecg", "thalach", "exang", "oldpeak", "slope", "ca", "thal", "target"),
  Tipo      = c("Continua", "Binaria", "Categórica (0-3)", "Continua", "Continua", "Binaria",
                "Categórica (0-2)", "Continua", "Binaria", "Continua",
                "Categórica (0-2)", "Ordinal (0-4)", "Categórica (0-3)", "Binaria"),
  Descripción = c(
    "Edad del paciente (años)",
    "Sexo (1 = masculino, 0 = femenino)",
    "Tipo de dolor en el pecho (0=asintomático, 1=angina atípica, 2=no anginoso, 3=angina típica)",
    "Presión arterial en reposo (mmHg)",
    "Colesterol sérico (mg/dl)",
    "Azúcar en sangre en ayunas > 120 mg/dl (1 = verdadero)",
    "Resultados del ECG en reposo (0=normal, 1=anormalidad ST-T, 2=hipertrofia VI)",
    "Frecuencia cardíaca máxima alcanzada (bpm)",
    "Angina inducida por ejercicio (1 = sí)",
    "Depresión del segmento ST inducida por ejercicio",
    "Pendiente del segmento ST en ejercicio pico (0=descendente, 1=plana, 2=ascendente)",
    "Número de vasos principales coloreados por fluoroscopía (0-4)",
    "Tipo de talasemia (0=normal, 1=defecto fijo, 2=defecto reversible, 3=desconocido)",
    "Diagnóstico de enfermedad cardíaca (0 = ausente, 1 = presente)"
  )
)

kable(vars, caption = "Diccionario de variables – Heart Disease Dataset") %>%
  kable_styling(bootstrap_options = c("striped", "hover", "condensed"),
                full_width = TRUE, font_size = 13)
```

## Valores Faltantes

```{r nulos}
nulos <- colSums(is.na(heart))
cat("Total de valores faltantes por columna:\n")
print(nulos)
cat("\nTotal:", sum(nulos), "→ El dataset no requiere imputación.\n")
```

## Balance de Clases

```{r balance}
dist_target <- heart %>%
  count(target) %>%
  mutate(
    Clase      = ifelse(target == 1, "Con enfermedad (1)", "Sin enfermedad (0)"),
    Porcentaje = round(n / sum(n) * 100, 1)
  )

kable(dist_target[, c("Clase", "n", "Porcentaje")],
      col.names = c("Clase", "N", "%"),
      caption = "Distribución de la variable respuesta") %>%
  kable_styling(bootstrap_options = c("striped", "hover"), full_width = FALSE)
```

```{r plot-balance, fig.cap="Distribución de clases en la variable respuesta"}
ggplot(dist_target, aes(x = Clase, y = Porcentaje, fill = Clase)) +
  geom_col(width = 0.5) +
  geom_text(aes(label = paste0(Porcentaje, "%")), vjust = -0.5, size = 4.5) +
  scale_fill_manual(values = c("#3498db", "#e74c3c")) +
  labs(title = "Balance de clases – Heart Disease",
       x = "", y = "Porcentaje (%)") +
  ylim(0, 65) +
  theme_minimal(base_size = 13) +
  theme(legend.position = "none")
```

Las clases están razonablemente balanceadas, lo que es favorable para el aprendizaje
semi-supervisado: el modelo tiene una referencia equilibrada incluso con pocos datos etiquetados.

## Estadísticas Descriptivas por Variable Continua

```{r stats continuas}
continuas <- c("age", "trestbps", "chol", "thalach", "oldpeak")

stats <- heart %>%
  select(all_of(continuas)) %>%
  summarise(across(everything(), list(
    Media  = ~round(mean(.), 2),
    Mediana= ~round(median(.), 2),
    DE     = ~round(sd(.), 2),
    Min    = ~min(.),
    Max    = ~max(.)
  ))) %>%
  pivot_longer(everything(), names_to = c("Variable", "Estadístico"),
               names_sep = "_") %>%
  pivot_wider(names_from = Estadístico, values_from = value)

kable(stats, caption = "Estadísticas descriptivas – variables continuas") %>%
  kable_styling(bootstrap_options = c("striped", "hover"), full_width = FALSE)
```

## Distribución de Variables Continuas

```{r histogramas, fig.height=7, fig.cap="Distribución de variables continuas"}
heart %>%
  select(all_of(continuas), target) %>%
  mutate(target = factor(target, labels = c("Sin enfermedad", "Con enfermedad"))) %>%
  pivot_longer(-target, names_to = "Variable", values_to = "Valor") %>%
  ggplot(aes(x = Valor, fill = target)) +
  geom_histogram(bins = 25, alpha = 0.7, position = "identity") +
  facet_wrap(~ Variable, scales = "free", ncol = 2) +
  scale_fill_manual(values = c("#3498db", "#e74c3c")) +
  labs(title = "Distribución de variables continuas por clase",
       x = "", y = "Frecuencia", fill = "Clase") +
  theme_minimal(base_size = 12) +
  theme(legend.position = "bottom")
```

Se observa que la frecuencia cardíaca máxima (`thalach`) y la depresión del segmento ST
(`oldpeak`) presentan las diferencias más marcadas entre pacientes con y sin enfermedad
cardíaca, lo que sugiere alto poder discriminativo para los modelos.

## Distribución de Variables Categóricas

```{r categoricas, fig.height=6, fig.cap="Variables categóricas por clase"}
categoricas <- c("cp", "restecg", "slope", "ca", "thal")

heart %>%
  select(all_of(categoricas), target) %>%
  mutate(target = factor(target, labels = c("Sin enfermedad", "Con enfermedad"))) %>%
  pivot_longer(-target, names_to = "Variable", values_to = "Valor") %>%
  mutate(Valor = as.factor(Valor)) %>%
  ggplot(aes(x = Valor, fill = target)) +
  geom_bar(position = "dodge", alpha = 0.85) +
  facet_wrap(~ Variable, scales = "free", ncol = 3) +
  scale_fill_manual(values = c("#3498db", "#e74c3c")) +
  labs(title = "Variables categóricas por clase de diagnóstico",
       x = "Categoría", y = "Frecuencia", fill = "Clase") +
  theme_minimal(base_size = 12) +
  theme(legend.position = "bottom")
```

## Análisis de Correlación

```{r correlacion, fig.cap="Mapa de correlación entre variables numéricas"}
M <- cor(heart)
corrplot(M,
         method  = "color",
         type    = "upper",
         tl.cex  = 0.85,
         addCoef.col = "black",
         number.cex  = 0.65,
         col     = colorRampPalette(c("#e74c3c", "white", "#2980b9"))(200),
         title   = "Matriz de correlación – Heart Disease",
         mar     = c(0, 0, 1, 0))
```

```{r correlacion-target}
cor_target <- sort(abs(cor(heart)[, "target"]), decreasing = TRUE)
cor_df <- data.frame(
  Variable    = names(cor_target),
  Correlacion = round(cor(heart)[names(cor_target), "target"], 3)
)

kable(cor_df[-1, ], row.names = FALSE,
      caption = "Correlación de cada variable con la variable respuesta (target)") %>%
  kable_styling(bootstrap_options = c("striped", "hover"), full_width = FALSE)
```

```{r plot-correlacion-target, fig.cap="Correlación con la variable respuesta"}
ggplot(cor_df[-1, ], aes(x = reorder(Variable, abs(Correlacion)),
                          y = Correlacion,
                          fill = Correlacion > 0)) +
  geom_col(width = 0.65) +
  coord_flip() +
  scale_fill_manual(values = c("#e74c3c", "#27ae60"),
                    labels = c("Negativa", "Positiva")) +
  labs(title = "Correlación de predictoras con target",
       x = "", y = "Correlación de Pearson", fill = "Dirección") +
  theme_minimal(base_size = 13)
```

Las variables con mayor correlación absoluta con `target` son:

- **`cp`** (tipo de dolor en el pecho): correlación positiva, pacientes con angina típica tienen mayor probabilidad de enfermedad.
- **`thalach`** (frecuencia cardíaca máxima): correlación positiva, frecuencias más altas asociadas a presencia de enfermedad.
- **`exang`** (angina por ejercicio): correlación negativa, su presencia está asociada a diagnóstico positivo.
- **`oldpeak`** (depresión ST): correlación negativa, valores altos indican mayor riesgo.
- **`ca`** (vasos principales): correlación negativa marcada, más vasos obstruidos indican enfermedad.

## Boxplots: Variables Continuas por Clase

```{r boxplots, fig.height=6, fig.cap="Distribución de variables continuas por diagnóstico"}
heart %>%
  select(all_of(continuas), target) %>%
  mutate(target = factor(target, labels = c("Sin enfermedad", "Con enfermedad"))) %>%
  pivot_longer(-target, names_to = "Variable", values_to = "Valor") %>%
  ggplot(aes(x = target, y = Valor, fill = target)) +
  geom_boxplot(alpha = 0.7, outlier.shape = 21) +
  facet_wrap(~ Variable, scales = "free_y", ncol = 3) +
  scale_fill_manual(values = c("#3498db", "#e74c3c")) +
  labs(title = "Variables continuas por clase de diagnóstico",
       x = "", y = "", fill = "Clase") +
  theme_minimal(base_size = 12) +
  theme(legend.position = "bottom",
        axis.text.x = element_blank())
```

## Preprocesamiento

Las variables categóricas (`cp`, `restecg`, `slope`, `thal`) serán tratadas como factores en
los modelos que lo requieran. Para los algoritmos semi-supervisados se aplicará
**estandarización** (media 0, desviación estándar 1) sobre todas las variables numéricas,
utilizando exclusivamente los parámetros del conjunto de entrenamiento para evitar data leakage.

```{r preprocesamiento}
# Convertir variables categóricas a factor
cat_vars <- c("sex", "cp", "fbs", "restecg", "exang", "slope", "ca", "thal", "target")
heart_factor <- heart %>%
  mutate(across(all_of(cat_vars), as.factor))

str(heart_factor)

cat("\nResumen de la variable respuesta tras preprocesamiento:\n")
print(table(heart_factor$target))
```

El dataset queda listo para el diseño experimental: sin valores faltantes, con variables
categóricas correctamente tipificadas y con clases balanceadas. La estandarización de variables
continuas se aplicará dentro de cada partición experimental para evitar contaminación entre
conjuntos de entrenamiento y prueba.

# Diseño experimental
```{r}
set.seed(123)

heart$target <- as.factor(heart$target)

train_index <- createDataPartition(heart$target, p = 0.7, list = FALSE)

train_data <- heart[train_index, ]
test_data  <- heart[-train_index, ]

train_data$target <- as.factor(train_data$target)
test_data$target <- as.factor(test_data$target)

dim(train_data)
dim(test_data)
```
El dataset fue dividido en un conjunto de entrenamiento (70%) y uno de prueba (30%) utilizando muestreo estratificado con createDataPartition(). Esto permite mantener una distribución similar de las clases en ambos conjuntos. Los datos de entrenamiento se utilizarán para construir los modelos, mientras que los datos de prueba servirán para evaluar su desempeño.

```{r porcentajes-etiquetados}
porcentajes_etiquetados <- c(0.05, 0.10, 0.20)
porcentajes_etiquetados

set.seed(123)

crear_particion_semi <- function(data, porcentaje) {
  labeled_index <- createDataPartition(
    data$target,
    p = porcentaje,
    list = FALSE
  )
  
  labeled_data <- data[labeled_index, ]
  unlabeled_data <- data[-labeled_index, ]
  
  labeled_data$target <- as.factor(labeled_data$target)
  unlabeled_data$target <- NA
  
  list(
    labeled = labeled_data,
    unlabeled = unlabeled_data
  )
}

particion_5  <- crear_particion_semi(train_data, 0.05)
particion_10 <- crear_particion_semi(train_data, 0.10)
particion_20 <- crear_particion_semi(train_data, 0.20)

data.frame(
  porcentaje = c("5%", "10%", "20%"),
  etiquetados = c(
    nrow(particion_5$labeled),
    nrow(particion_10$labeled),
    nrow(particion_20$labeled)
  ),
  no_etiquetados = c(
    nrow(particion_5$unlabeled),
    nrow(particion_10$unlabeled),
    nrow(particion_20$unlabeled)
  )
)
```
Para simular un escenario de aprendizaje semi supervisado, se utilizaron diferentes porcentajes de datos etiquetados dentro del conjunto de entrenamiento: 5%, 10% y 20%. El resto de las observaciones fueron consideradas como datos no etiquetados, reemplazando temporalmente la variable objetivo por valores NA. Esto permitirá comparar el desempeño de modelos supervisados y semi supervisados bajo distintas cantidades de información etiquetada.

```{r preparar-modelos}
evaluar_modelo <- function(predicciones, reales, nombre_modelo, porcentaje) {
  cm <- confusionMatrix(
    data = as.factor(predicciones),
    reference = as.factor(reales),
    positive = "1"
  )
  
  data.frame(
    modelo = nombre_modelo,
    porcentaje_etiquetado = porcentaje,
    accuracy = cm$overall["Accuracy"],
    precision = cm$byClass["Precision"],
    recall = cm$byClass["Recall"],
    f1 = cm$byClass["F1"]
  )
}
```
Esta función se utiliza para evaluar el desempeño de los modelos implementados. A partir de las predicciones generadas y las etiquetas reales del conjunto de prueba, se calcula la matriz de confusión y se obtienen métricas de evaluación como accuracy, precision, recall y F1-score. Estas métricas permiten comparar objetivamente el rendimiento de los modelos supervisados y semi supervisados.

```{r modelo supervisado}
entrenar_supervisado <- function(particion, test_data, porcentaje) {
  labeled_data <- particion$labeled
  labeled_data$target <- as.factor(labeled_data$target)
  
  modelo <- randomForest(
    target ~ .,
    data = labeled_data,
    ntree = 300
  )
  
  predicciones <- predict(modelo, newdata = test_data)
  
  evaluar_modelo(
    predicciones = predicciones,
    reales = test_data$target,
    nombre_modelo = "Supervisado - Random Forest",
    porcentaje = porcentaje
  )
}
```
Este modelo corresponde al enfoque supervisado tradicional utilizado como baseline. El algoritmo Random Forest se entrena únicamente con los datos etiquetados disponibles y posteriormente realiza predicciones sobre el conjunto de prueba. Los resultados obtenidos permiten comparar el desempeño del aprendizaje supervisado frente a los métodos semi supervisados implementados.

```{r modelo self-training}
entrenar_self_training_v2 <- function(particion, test_data, porcentaje,
                                      threshold = 0.85, max_iter = 5) {
  
  labeled_data <- particion$labeled
  unlabeled_data <- particion$unlabeled
  
  labeled_data$target <- as.factor(labeled_data$target)
  niveles <- levels(labeled_data$target)
  
  for (i in 1:max_iter) {
    
    unlabeled_features <- unlabeled_data %>%
      select(-target)
    
    modelo <- randomForest(
      target ~ .,
      data = labeled_data,
      ntree = 300
    )
    
    probabilidades <- predict(
      modelo,
      newdata = unlabeled_features,
      type = "prob"
    )
    
    confianza <- apply(probabilidades, 1, max)
    pseudo_labels <- colnames(probabilidades)[apply(probabilidades, 1, which.max)]
    
    seleccionados <- which(confianza >= threshold)
    
    if (length(seleccionados) == 0) {
      break
    }
    
    nuevos_datos <- unlabeled_features[seleccionados, , drop = FALSE]
    
    nuevos_datos <- cbind(
      nuevos_datos,
      target = factor(pseudo_labels[seleccionados], levels = niveles)
    )
    
    labeled_data <- bind_rows(labeled_data, nuevos_datos)
    unlabeled_data <- unlabeled_data[-seleccionados, , drop = FALSE]
    
    if (nrow(unlabeled_data) == 0) {
      break
    }
  }
  
  modelo_final <- randomForest(
    target ~ .,
    data = labeled_data,
    ntree = 300
  )
  
  predicciones <- predict(modelo_final, newdata = test_data)
  
  evaluar_modelo(
    predicciones = predicciones,
    reales = test_data$target,
    nombre_modelo = "Semi-supervisado - Self-Training RF",
    porcentaje = porcentaje
  )
}
```
Este modelo implementa Self-Training utilizando Random Forest. Inicialmente, el modelo se entrena únicamente con los datos etiquetados y posteriormente genera predicciones sobre los datos no etiquetados. Las observaciones con mayor nivel de confianza son seleccionadas y agregadas al conjunto etiquetado como pseudo-etiquetas. Este proceso se repite iterativamente para aprovechar la información de los datos sin etiqueta y mejorar el entrenamiento del modelo.

```{r modelo label-propagation}
entrenar_label_propagation <- function(particion, test_data, porcentaje,
                                       k = 7, alpha = 0.8, iteraciones = 100) {
  
  labeled_data <- particion$labeled
  unlabeled_data <- particion$unlabeled
  
  labeled_data$target <- as.factor(labeled_data$target)
  niveles <- levels(labeled_data$target)
  
  semi_data <- bind_rows(labeled_data, unlabeled_data)
  
  indices_etiquetados <- 1:nrow(labeled_data)
  
  X <- semi_data %>%
    select(-target)
  
  X <- model.matrix(~ ., data = X)[, -1]
  X <- scale(X)
  
  knn <- get.knn(X, k = k)
  
  n <- nrow(X)
  W <- matrix(0, nrow = n, ncol = n)
  
  sigma <- median(knn$nn.dist)
  
  for (i in 1:n) {
    vecinos <- knn$nn.index[i, ]
    distancias <- knn$nn.dist[i, ]
    pesos <- exp(-(distancias^2) / (2 * sigma^2))
    W[i, vecinos] <- pesos
  }
  
  W <- W / rowSums(W)
  W[is.na(W)] <- 0
  
  Y <- matrix(0, nrow = n, ncol = length(niveles))
  colnames(Y) <- niveles
  
  for (i in indices_etiquetados) {
    Y[i, as.character(labeled_data$target[i])] <- 1
  }
  
  F <- Y
  
  for (i in 1:iteraciones) {
    F <- alpha * W %*% F + (1 - alpha) * Y
    F[indices_etiquetados, ] <- Y[indices_etiquetados, ]
  }
  
  pseudo_labels <- colnames(F)[max.col(F)]
  
  semi_data_completo <- semi_data %>%
    select(-target)
  
  semi_data_completo$target <- factor(
    pseudo_labels,
    levels = niveles
  )
  
  modelo_final <- randomForest(
    target ~ .,
    data = semi_data_completo,
    ntree = 300
  )
  
  predicciones <- predict(modelo_final, newdata = test_data)
  
  evaluar_modelo(
    predicciones = predicciones,
    reales = test_data$target,
    nombre_modelo = "Semi-supervisado - Label Propagation",
    porcentaje = porcentaje
  )
}
```
Este modelo utiliza Label Propagation, un método semi supervisado basado en grafos. Primero se combinan los datos etiquetados y no etiquetados, y luego se construye una red de similitud utilizando k-NN. Las etiquetas conocidas se propagan iterativamente hacia los datos sin etiqueta para generar pseudo-etiquetas, las cuales posteriormente son utilizadas para entrenar un modelo Random Forest.

```{r}
resultados <- bind_rows(
  entrenar_supervisado(particion_5, test_data, "5%"),
  entrenar_supervisado(particion_10, test_data, "10%"),
  entrenar_supervisado(particion_20, test_data, "20%"),
  
  entrenar_self_training_v2(particion_5, test_data, "5%"),
  entrenar_self_training_v2(particion_10, test_data, "10%"),
  entrenar_self_training_v2(particion_20, test_data, "20%"),
  
  entrenar_label_propagation(particion_5, test_data, "5%"),
  entrenar_label_propagation(particion_10, test_data, "10%"),
  entrenar_label_propagation(particion_20, test_data, "20%")
)

resultados
```
Los resultados muestran que el desempeño de los modelos mejora conforme aumenta el porcentaje de datos etiquetados disponibles. En escenarios con únicamente 5% de datos etiquetados, el modelo supervisado obtuvo mejores resultados que los enfoques semi supervisados, lo cual puede atribuirse a la propagación de errores en las pseudo-etiquetas generadas.

Sin embargo, al incrementar la cantidad de datos etiquetados al 20%, el enfoque de Self-Training combinado con Random Forest alcanzó el mejor desempeño general, superando ligeramente al modelo supervisado tradicional. Esto sugiere que los métodos semi supervisados pueden beneficiarse significativamente de los datos no etiquetados cuando existe una base mínima suficiente de ejemplos correctamente etiquetados.

Por otro lado, el método de Label Propagation presentó un comportamiento estable, aunque ligeramente inferior al Self-Training en la mayoría de escenarios evaluados.

```{r graficas de modelos}
resultados$porcentaje_etiquetado <- factor(
  resultados$porcentaje_etiquetado,
  levels = c("5%", "10%", "20%")
)

ggplot(resultados, aes(x = porcentaje_etiquetado, y = f1, fill = modelo)) +
  geom_col(position = "dodge") +
  labs(
    title = "Comparación de modelos supervisados y semi-supervisados",
    x = "Porcentaje de datos etiquetados",
    y = "F1-score"
  ) +
  theme_minimal()
```


