---
title: "Lab10"
author: "Adrián González, Jose Ordoñez, Daniela Ramirez"
date: "2026-05-15"
output: html_document
---

Link de repositorio en Git: https://github.com/Ikeel04/Lab10-MD.git 

```{r setup, include=FALSE}
knitr::opts_chunk$set(echo = TRUE)
```

# Librerías

```{r librerias}
library(dplyr)
library(ggplot2)
library(corrplot)
library(knitr)
library(kableExtra)
library(tidyr)
library(scales)
library(randomForest)
library(dplyr)
library(FNN)
library(caret)
```


# Selección del Conjunto de Datos

## Origen y Justificación
Se utilizó el dataset **Heart Disease** disponible públicamente en Kaggle
(https://www.kaggle.com/datasets/johnsmith88/heart-disease-dataset), el cual fue originalmente
recopilado por el Cleveland Heart Disease Institute y forma parte del repositorio UCI Machine
Learning Repository.

Este dataset resulta especialmente apropiado para aprendizaje semi-supervisado porque representa un escenario médico real donde obtener diagnósticos etiquetados es costoso y requiere personal especializado, mientras que datos clínicos básicos (no etiquetados) son fáciles de recopilar. Cuenta con 1,025 filas y 14 columnas (13 predictoras + 1 variable respuesta), cumpliendo los requisitos mínimos del laboratorio. Se puede ver que la variable objetivo es binaria y las clases están razonablemente balanceadas, lo que facilita la evaluación de métricas.

## Carga del Dataset

```{r carga}
heart <- read.csv("heart.csv")

cat("Dimensiones:", nrow(heart), "filas ×", ncol(heart), "columnas\n")
```

# Análisis Exploratorio de Datos

## Estructura General

```{r estructura}
str(heart)
```

```{r resumen}
summary(heart)
```

El dataset contiene **`r nrow(heart)` observaciones** y **`r ncol(heart)` variables**, todas
numéricas. La variable respuesta es `target` (0 = sin enfermedad cardíaca, 1 = con
enfermedad cardíaca).

## Descripción de Variables

```{r tabla de variables, echo=FALSE}
vars <- data.frame(
  Variable  = c("age", "sex", "cp", "trestbps", "chol", "fbs",
                "restecg", "thalach", "exang", "oldpeak", "slope", "ca", "thal", "target"),
  Tipo      = c("Continua", "Binaria", "Categórica (0-3)", "Continua", "Continua", "Binaria",
                "Categórica (0-2)", "Continua", "Binaria", "Continua",
                "Categórica (0-2)", "Ordinal (0-4)", "Categórica (0-3)", "Binaria"),
  Descripción = c(
    "Edad del paciente (años)",
    "Sexo (1 = masculino, 0 = femenino)",
    "Tipo de dolor en el pecho (0=asintomático, 1=angina atípica, 2=no anginoso, 3=angina típica)",
    "Presión arterial en reposo (mmHg)",
    "Colesterol sérico (mg/dl)",
    "Azúcar en sangre en ayunas > 120 mg/dl (1 = verdadero)",
    "Resultados del ECG en reposo (0=normal, 1=anormalidad ST-T, 2=hipertrofia VI)",
    "Frecuencia cardíaca máxima alcanzada (bpm)",
    "Angina inducida por ejercicio (1 = sí)",
    "Depresión del segmento ST inducida por ejercicio",
    "Pendiente del segmento ST en ejercicio pico (0=descendente, 1=plana, 2=ascendente)",
    "Número de vasos principales coloreados por fluoroscopía (0-4)",
    "Tipo de talasemia (0=normal, 1=defecto fijo, 2=defecto reversible, 3=desconocido)",
    "Diagnóstico de enfermedad cardíaca (0 = ausente, 1 = presente)"
  )
)

kable(vars, caption = "Diccionario de variables – Heart Disease Dataset") %>%
  kable_styling(bootstrap_options = c("striped", "hover", "condensed"),
                full_width = TRUE, font_size = 13)
```

## Valores Faltantes

```{r nulos}
nulos <- colSums(is.na(heart))
cat("Total de valores faltantes por columna:\n")
print(nulos)
cat("\nTotal:", sum(nulos), "→ El dataset no requiere imputación.\n")
```

## Balance de Clases

```{r balance}
dist_target <- heart %>%
  count(target) %>%
  mutate(
    Clase      = ifelse(target == 1, "Con enfermedad (1)", "Sin enfermedad (0)"),
    Porcentaje = round(n / sum(n) * 100, 1)
  )

kable(dist_target[, c("Clase", "n", "Porcentaje")],
      col.names = c("Clase", "N", "%"),
      caption = "Distribución de la variable respuesta") %>%
  kable_styling(bootstrap_options = c("striped", "hover"), full_width = FALSE)
```

```{r plot-balance, fig.cap="Distribución de clases en la variable respuesta"}
ggplot(dist_target, aes(x = Clase, y = Porcentaje, fill = Clase)) +
  geom_col(width = 0.5) +
  geom_text(aes(label = paste0(Porcentaje, "%")), vjust = -0.5, size = 4.5) +
  scale_fill_manual(values = c("#3498db", "#e74c3c")) +
  labs(title = "Balance de clases – Heart Disease",
       x = "", y = "Porcentaje (%)") +
  ylim(0, 65) +
  theme_minimal(base_size = 13) +
  theme(legend.position = "none")
```

Las clases están razonablemente balanceadas, lo que es favorable para el aprendizaje
semi-supervisado: el modelo tiene una referencia equilibrada incluso con pocos datos etiquetados.

## Estadísticas Descriptivas por Variable Continua

```{r stats continuas}
continuas <- c("age", "trestbps", "chol", "thalach", "oldpeak")

stats <- heart %>%
  select(all_of(continuas)) %>%
  summarise(across(everything(), list(
    Media  = ~round(mean(.), 2),
    Mediana= ~round(median(.), 2),
    DE     = ~round(sd(.), 2),
    Min    = ~min(.),
    Max    = ~max(.)
  ))) %>%
  pivot_longer(everything(), names_to = c("Variable", "Estadístico"),
               names_sep = "_") %>%
  pivot_wider(names_from = Estadístico, values_from = value)

kable(stats, caption = "Estadísticas descriptivas – variables continuas") %>%
  kable_styling(bootstrap_options = c("striped", "hover"), full_width = FALSE)
```

## Distribución de Variables Continuas

```{r histogramas, fig.height=7, fig.cap="Distribución de variables continuas"}
heart %>%
  select(all_of(continuas), target) %>%
  mutate(target = factor(target, labels = c("Sin enfermedad", "Con enfermedad"))) %>%
  pivot_longer(-target, names_to = "Variable", values_to = "Valor") %>%
  ggplot(aes(x = Valor, fill = target)) +
  geom_histogram(bins = 25, alpha = 0.7, position = "identity") +
  facet_wrap(~ Variable, scales = "free", ncol = 2) +
  scale_fill_manual(values = c("#3498db", "#e74c3c")) +
  labs(title = "Distribución de variables continuas por clase",
       x = "", y = "Frecuencia", fill = "Clase") +
  theme_minimal(base_size = 12) +
  theme(legend.position = "bottom")
```

Se observa que la frecuencia cardíaca máxima (`thalach`) y la depresión del segmento ST
(`oldpeak`) presentan las diferencias más marcadas entre pacientes con y sin enfermedad
cardíaca, lo que sugiere alto poder discriminativo para los modelos.

## Distribución de Variables Categóricas

```{r categoricas, fig.height=6, fig.cap="Variables categóricas por clase"}
categoricas <- c("cp", "restecg", "slope", "ca", "thal")

heart %>%
  select(all_of(categoricas), target) %>%
  mutate(target = factor(target, labels = c("Sin enfermedad", "Con enfermedad"))) %>%
  pivot_longer(-target, names_to = "Variable", values_to = "Valor") %>%
  mutate(Valor = as.factor(Valor)) %>%
  ggplot(aes(x = Valor, fill = target)) +
  geom_bar(position = "dodge", alpha = 0.85) +
  facet_wrap(~ Variable, scales = "free", ncol = 3) +
  scale_fill_manual(values = c("#3498db", "#e74c3c")) +
  labs(title = "Variables categóricas por clase de diagnóstico",
       x = "Categoría", y = "Frecuencia", fill = "Clase") +
  theme_minimal(base_size = 12) +
  theme(legend.position = "bottom")
```

## Análisis de Correlación

```{r correlacion, fig.cap="Mapa de correlación entre variables numéricas"}
M <- cor(heart)
corrplot(M,
         method  = "color",
         type    = "upper",
         tl.cex  = 0.85,
         addCoef.col = "black",
         number.cex  = 0.65,
         col     = colorRampPalette(c("#e74c3c", "white", "#2980b9"))(200),
         title   = "Matriz de correlación – Heart Disease",
         mar     = c(0, 0, 1, 0))
```

```{r correlacion-target}
cor_target <- sort(abs(cor(heart)[, "target"]), decreasing = TRUE)
cor_df <- data.frame(
  Variable    = names(cor_target),
  Correlacion = round(cor(heart)[names(cor_target), "target"], 3)
)

kable(cor_df[-1, ], row.names = FALSE,
      caption = "Correlación de cada variable con la variable respuesta (target)") %>%
  kable_styling(bootstrap_options = c("striped", "hover"), full_width = FALSE)
```

```{r plot-correlacion-target, fig.cap="Correlación con la variable respuesta"}
ggplot(cor_df[-1, ], aes(x = reorder(Variable, abs(Correlacion)),
                          y = Correlacion,
                          fill = Correlacion > 0)) +
  geom_col(width = 0.65) +
  coord_flip() +
  scale_fill_manual(values = c("#e74c3c", "#27ae60"),
                    labels = c("Negativa", "Positiva")) +
  labs(title = "Correlación de predictoras con target",
       x = "", y = "Correlación de Pearson", fill = "Dirección") +
  theme_minimal(base_size = 13)
```

Las variables con mayor correlación absoluta con `target` son:

- **`cp`** (tipo de dolor en el pecho): correlación positiva, pacientes con angina típica tienen mayor probabilidad de enfermedad.
- **`thalach`** (frecuencia cardíaca máxima): correlación positiva, frecuencias más altas asociadas a presencia de enfermedad.
- **`exang`** (angina por ejercicio): correlación negativa, su presencia está asociada a diagnóstico positivo.
- **`oldpeak`** (depresión ST): correlación negativa, valores altos indican mayor riesgo.
- **`ca`** (vasos principales): correlación negativa marcada, más vasos obstruidos indican enfermedad.

## Boxplots: Variables Continuas por Clase

```{r boxplots, fig.height=6, fig.cap="Distribución de variables continuas por diagnóstico"}
heart %>%
  select(all_of(continuas), target) %>%
  mutate(target = factor(target, labels = c("Sin enfermedad", "Con enfermedad"))) %>%
  pivot_longer(-target, names_to = "Variable", values_to = "Valor") %>%
  ggplot(aes(x = target, y = Valor, fill = target)) +
  geom_boxplot(alpha = 0.7, outlier.shape = 21) +
  facet_wrap(~ Variable, scales = "free_y", ncol = 3) +
  scale_fill_manual(values = c("#3498db", "#e74c3c")) +
  labs(title = "Variables continuas por clase de diagnóstico",
       x = "", y = "", fill = "Clase") +
  theme_minimal(base_size = 12) +
  theme(legend.position = "bottom",
        axis.text.x = element_blank())
```

## Preprocesamiento

Las variables categóricas (`cp`, `restecg`, `slope`, `thal`) serán tratadas como factores en
los modelos que lo requieran. Para los algoritmos semi-supervisados se aplicará
**estandarización** (media 0, desviación estándar 1) sobre todas las variables numéricas,
utilizando exclusivamente los parámetros del conjunto de entrenamiento para evitar data leakage.

```{r preprocesamiento}
# Convertir variables categóricas a factor
cat_vars <- c("sex", "cp", "fbs", "restecg", "exang", "slope", "ca", "thal", "target")
heart_factor <- heart %>%
  mutate(across(all_of(cat_vars), as.factor))

str(heart_factor)

cat("\nResumen de la variable respuesta tras preprocesamiento:\n")
print(table(heart_factor$target))
```

El dataset queda listo para el diseño experimental: sin valores faltantes, con variables
categóricas correctamente tipificadas y con clases balanceadas. La estandarización de variables
continuas se aplicará dentro de cada partición experimental para evitar contaminación entre
conjuntos de entrenamiento y prueba.

# Diseño experimental
```{r}
set.seed(123)

heart$target <- as.factor(heart$target)

train_index <- createDataPartition(heart$target, p = 0.7, list = FALSE)

train_data <- heart[train_index, ]
test_data  <- heart[-train_index, ]

train_data$target <- as.factor(train_data$target)
test_data$target <- as.factor(test_data$target)

dim(train_data)
dim(test_data)
```
El dataset fue dividido en un conjunto de entrenamiento (70%) y uno de prueba (30%) utilizando muestreo estratificado con createDataPartition(). Esto permite mantener una distribución similar de las clases en ambos conjuntos. Los datos de entrenamiento se utilizarán para construir los modelos, mientras que los datos de prueba servirán para evaluar su desempeño.

```{r porcentajes-etiquetados}
porcentajes_etiquetados <- c(0.05, 0.10, 0.20)
porcentajes_etiquetados

set.seed(123)

crear_particion_semi <- function(data, porcentaje) {
  labeled_index <- createDataPartition(
    data$target,
    p = porcentaje,
    list = FALSE
  )
  
  labeled_data <- data[labeled_index, ]
  unlabeled_data <- data[-labeled_index, ]
  
  labeled_data$target <- as.factor(labeled_data$target)
  unlabeled_data$target <- NA
  
  list(
    labeled = labeled_data,
    unlabeled = unlabeled_data
  )
}

particion_5  <- crear_particion_semi(train_data, 0.05)
particion_10 <- crear_particion_semi(train_data, 0.10)
particion_20 <- crear_particion_semi(train_data, 0.20)

data.frame(
  porcentaje = c("5%", "10%", "20%"),
  etiquetados = c(
    nrow(particion_5$labeled),
    nrow(particion_10$labeled),
    nrow(particion_20$labeled)
  ),
  no_etiquetados = c(
    nrow(particion_5$unlabeled),
    nrow(particion_10$unlabeled),
    nrow(particion_20$unlabeled)
  )
)
```
Para simular un escenario de aprendizaje semi supervisado, se utilizaron diferentes porcentajes de datos etiquetados dentro del conjunto de entrenamiento: 5%, 10% y 20%. El resto de las observaciones fueron consideradas como datos no etiquetados, reemplazando temporalmente la variable objetivo por valores NA. Esto permitirá comparar el desempeño de modelos supervisados y semi supervisados bajo distintas cantidades de información etiquetada.

```{r preparar-modelos}
evaluar_modelo <- function(predicciones, reales, nombre_modelo, porcentaje) {
  cm <- confusionMatrix(
    data = as.factor(predicciones),
    reference = as.factor(reales),
    positive = "1"
  )
  
  data.frame(
    modelo = nombre_modelo,
    porcentaje_etiquetado = porcentaje,
    accuracy = cm$overall["Accuracy"],
    precision = cm$byClass["Precision"],
    recall = cm$byClass["Recall"],
    f1 = cm$byClass["F1"]
  )
}
```
Esta función se utiliza para evaluar el desempeño de los modelos implementados. A partir de las predicciones generadas y las etiquetas reales del conjunto de prueba, se calcula la matriz de confusión y se obtienen métricas de evaluación como accuracy, precision, recall y F1-score. Estas métricas permiten comparar objetivamente el rendimiento de los modelos supervisados y semi supervisados.

```{r modelo supervisado}
entrenar_supervisado <- function(particion, test_data, porcentaje) {
  labeled_data <- particion$labeled
  labeled_data$target <- as.factor(labeled_data$target)
  
  modelo <- randomForest(
    target ~ .,
    data = labeled_data,
    ntree = 300
  )
  
  predicciones <- predict(modelo, newdata = test_data)
  
  evaluar_modelo(
    predicciones = predicciones,
    reales = test_data$target,
    nombre_modelo = "Supervisado - Random Forest",
    porcentaje = porcentaje
  )
}
```
Este modelo corresponde al enfoque supervisado tradicional utilizado como baseline. El algoritmo Random Forest se entrena únicamente con los datos etiquetados disponibles y posteriormente realiza predicciones sobre el conjunto de prueba. Los resultados obtenidos permiten comparar el desempeño del aprendizaje supervisado frente a los métodos semi supervisados implementados.

```{r modelo self-training}
entrenar_self_training_v2 <- function(particion, test_data, porcentaje,
                                      threshold = 0.85, max_iter = 5) {
  
  labeled_data <- particion$labeled
  unlabeled_data <- particion$unlabeled
  
  labeled_data$target <- as.factor(labeled_data$target)
  niveles <- levels(labeled_data$target)
  
  for (i in 1:max_iter) {
    
    unlabeled_features <- unlabeled_data %>%
      select(-target)
    
    modelo <- randomForest(
      target ~ .,
      data = labeled_data,
      ntree = 300
    )
    
    probabilidades <- predict(
      modelo,
      newdata = unlabeled_features,
      type = "prob"
    )
    
    confianza <- apply(probabilidades, 1, max)
    pseudo_labels <- colnames(probabilidades)[apply(probabilidades, 1, which.max)]
    
    seleccionados <- which(confianza >= threshold)
    
    if (length(seleccionados) == 0) {
      break
    }
    
    nuevos_datos <- unlabeled_features[seleccionados, , drop = FALSE]
    
    nuevos_datos <- cbind(
      nuevos_datos,
      target = factor(pseudo_labels[seleccionados], levels = niveles)
    )
    
    labeled_data <- bind_rows(labeled_data, nuevos_datos)
    unlabeled_data <- unlabeled_data[-seleccionados, , drop = FALSE]
    
    if (nrow(unlabeled_data) == 0) {
      break
    }
  }
  
  modelo_final <- randomForest(
    target ~ .,
    data = labeled_data,
    ntree = 300
  )
  
  predicciones <- predict(modelo_final, newdata = test_data)
  
  evaluar_modelo(
    predicciones = predicciones,
    reales = test_data$target,
    nombre_modelo = "Semi-supervisado - Self-Training RF",
    porcentaje = porcentaje
  )
}
```
Este modelo implementa Self-Training utilizando Random Forest. Inicialmente, el modelo se entrena únicamente con los datos etiquetados y posteriormente genera predicciones sobre los datos no etiquetados. Las observaciones con mayor nivel de confianza son seleccionadas y agregadas al conjunto etiquetado como pseudo-etiquetas. Este proceso se repite iterativamente para aprovechar la información de los datos sin etiqueta y mejorar el entrenamiento del modelo.

```{r modelo label-propagation}
entrenar_label_propagation <- function(particion, test_data, porcentaje,
                                       k = 7, alpha = 0.8, iteraciones = 100) {
  
  labeled_data <- particion$labeled
  unlabeled_data <- particion$unlabeled
  
  labeled_data$target <- as.factor(labeled_data$target)
  niveles <- levels(labeled_data$target)
  
  semi_data <- bind_rows(labeled_data, unlabeled_data)
  
  indices_etiquetados <- 1:nrow(labeled_data)
  
  X <- semi_data %>%
    select(-target)
  
  X <- model.matrix(~ ., data = X)[, -1]
  X <- scale(X)
  
  knn <- get.knn(X, k = k)
  
  n <- nrow(X)
  W <- matrix(0, nrow = n, ncol = n)
  
  sigma <- median(knn$nn.dist)
  
  for (i in 1:n) {
    vecinos <- knn$nn.index[i, ]
    distancias <- knn$nn.dist[i, ]
    pesos <- exp(-(distancias^2) / (2 * sigma^2))
    W[i, vecinos] <- pesos
  }
  
  W <- W / rowSums(W)
  W[is.na(W)] <- 0
  
  Y <- matrix(0, nrow = n, ncol = length(niveles))
  colnames(Y) <- niveles
  
  for (i in indices_etiquetados) {
    Y[i, as.character(labeled_data$target[i])] <- 1
  }
  
  F <- Y
  
  for (i in 1:iteraciones) {
    F <- alpha * W %*% F + (1 - alpha) * Y
    F[indices_etiquetados, ] <- Y[indices_etiquetados, ]
  }
  
  pseudo_labels <- colnames(F)[max.col(F)]
  
  semi_data_completo <- semi_data %>%
    select(-target)
  
  semi_data_completo$target <- factor(
    pseudo_labels,
    levels = niveles
  )
  
  modelo_final <- randomForest(
    target ~ .,
    data = semi_data_completo,
    ntree = 300
  )
  
  predicciones <- predict(modelo_final, newdata = test_data)
  
  evaluar_modelo(
    predicciones = predicciones,
    reales = test_data$target,
    nombre_modelo = "Semi-supervisado - Label Propagation",
    porcentaje = porcentaje
  )
}
```
Este modelo utiliza Label Propagation, un método semi supervisado basado en grafos. Primero se combinan los datos etiquetados y no etiquetados, y luego se construye una red de similitud utilizando k-NN. Las etiquetas conocidas se propagan iterativamente hacia los datos sin etiqueta para generar pseudo-etiquetas, las cuales posteriormente son utilizadas para entrenar un modelo Random Forest.

```{r}
resultados <- bind_rows(
  entrenar_supervisado(particion_5, test_data, "5%"),
  entrenar_supervisado(particion_10, test_data, "10%"),
  entrenar_supervisado(particion_20, test_data, "20%"),
  
  entrenar_self_training_v2(particion_5, test_data, "5%"),
  entrenar_self_training_v2(particion_10, test_data, "10%"),
  entrenar_self_training_v2(particion_20, test_data, "20%"),
  
  entrenar_label_propagation(particion_5, test_data, "5%"),
  entrenar_label_propagation(particion_10, test_data, "10%"),
  entrenar_label_propagation(particion_20, test_data, "20%")
)

resultados
```
Los resultados muestran que el desempeño de los modelos mejora conforme aumenta el porcentaje de datos etiquetados disponibles. En escenarios con únicamente 5% de datos etiquetados, el modelo supervisado obtuvo mejores resultados que los enfoques semi supervisados, lo cual puede atribuirse a la propagación de errores en las pseudo-etiquetas generadas.

Sin embargo, al incrementar la cantidad de datos etiquetados al 20%, el enfoque de Self-Training combinado con Random Forest alcanzó el mejor desempeño general, superando ligeramente al modelo supervisado tradicional. Esto sugiere que los métodos semi supervisados pueden beneficiarse significativamente de los datos no etiquetados cuando existe una base mínima suficiente de ejemplos correctamente etiquetados.

Por otro lado, el método de Label Propagation presentó un comportamiento estable, aunque ligeramente inferior al Self-Training en la mayoría de escenarios evaluados.

```{r graficas de modelos}
resultados$porcentaje_etiquetado <- factor(
  resultados$porcentaje_etiquetado,
  levels = c("5%", "10%", "20%")
)

ggplot(resultados, aes(x = porcentaje_etiquetado, y = f1, fill = modelo)) +
  geom_col(position = "dodge") +
  labs(
    title = "Comparación de modelos supervisados y semi-supervisados",
    x = "Porcentaje de datos etiquetados",
    y = "F1-score"
  ) +
  theme_minimal()
```
# Experimentación
```{r}
#Variación de hiperparámetros

#Self-Training: variación de threshold
thresholds <- c(0.65, 0.70, 0.75, 0.80, 0.85, 0.90, 0.95)
porcentajes <- list("5%" = particion_5, "10%" = particion_10, "20%" = particion_20)

resultados_threshold <- bind_rows(lapply(thresholds, function(thr) {
  bind_rows(lapply(names(porcentajes), function(pct) {
    res <- entrenar_self_training_v2(
      particion  = porcentajes[[pct]],
      test_data  = test_data,
      porcentaje = pct,
      threshold  = thr,
      max_iter   = 5
    )
    res$threshold <- thr
    res
  }))
}))

#Label Propagation: variación de k (vecinos) y alpha
k_values     <- c(3, 5, 7, 10, 15)
alpha_values <- c(0.5, 0.6, 0.7, 0.8, 0.9)

resultados_k <- bind_rows(lapply(k_values, function(k) {
  bind_rows(lapply(names(porcentajes), function(pct) {
    res <- entrenar_label_propagation(
      particion  = porcentajes[[pct]],
      test_data  = test_data,
      porcentaje = pct,
      k          = k,
      alpha      = 0.8,
      iteraciones = 100
    )
    res$k     <- k
    res$alpha <- 0.8
    res
  }))
}))

resultados_alpha <- bind_rows(lapply(alpha_values, function(a) {
  bind_rows(lapply(names(porcentajes), function(pct) {
    res <- entrenar_label_propagation(
      particion  = porcentajes[[pct]],
      test_data  = test_data,
      porcentaje = pct,
      k          = 7,
      alpha      = a,
      iteraciones = 100
    )
    res$k     <- 7
    res$alpha <- a
    res
  }))
}))

#Random Forest supervisado: variación de ntree
ntree_values <- c(50, 100, 200, 300, 500)

resultados_ntree <- bind_rows(lapply(ntree_values, function(nt) {
  bind_rows(lapply(names(porcentajes), function(pct) {
    labeled_data        <- porcentajes[[pct]]$labeled
    labeled_data$target <- as.factor(labeled_data$target)
    modelo              <- randomForest(target ~ ., data = labeled_data, ntree = nt)
    predicciones        <- predict(modelo, newdata = test_data)
    res <- evaluar_modelo(predicciones, test_data$target,
                          "Supervisado - Random Forest", pct)
    res$ntree <- nt
    res
  }))
}))
```

Para entender cómo cambiaba el rendimiento de cada modelo, se probaron distintos valores en los hiperparámetros más importantes.

Self-Training — Threshold de confianza
Se evaluaron valores entre 0.65 y 0.95. Un threshold bajo permite agregar más pseudo-etiquetas, pero aumenta el riesgo de errores.

Label Propagation — Número de vecinos (k)
Se probaron valores k∈{3,5,7,10,15} con α=0.8. Un k pequeño hace que la propagación sea muy local, mientras que uno grande conecta más nodos pero puede mezclar clases distintas.

Label Propagation — Alpha (α)
Se evaluaron valores α∈{0.5,0.6,0.7,0.8,0.9} usando k=7. Alpha controla cuánto peso tienen las etiquetas propagadas frente a las originales.

Random Forest supervisado — Número de árboles (ntree)
Se probaron valores entre 50 y 500 árboles. Más árboles suelen dar predicciones más estables, aunque aumentan el tiempo de entrenamiento.

```{r}
#Visualización de métricas por hiperparámetro
#Curva F1 vs Threshold (Self-Training)
resultados_threshold$porcentaje_etiquetado <- factor(
  resultados_threshold$porcentaje_etiquetado, levels = c("5%", "10%", "20%")
)

ggplot(resultados_threshold,
       aes(x = threshold, y = f1, color = porcentaje_etiquetado, group = porcentaje_etiquetado)) +
  geom_line(linewidth = 1) +
  geom_point(size = 2.5) +
  scale_color_manual(values = c("#e74c3c", "#f39c12", "#27ae60")) +
  labs(
    title    = "Self-Training: F1-score según threshold de confianza",
    subtitle = "Por porcentaje de datos etiquetados",
    x        = "Threshold de confianza",
    y        = "F1-score",
    color    = "% Etiquetado"
  ) +
  theme_minimal(base_size = 13)

#Curva Accuracy vs Threshold (Self-Training)
ggplot(resultados_threshold,
       aes(x = threshold, y = accuracy, color = porcentaje_etiquetado, group = porcentaje_etiquetado)) +
  geom_line(linewidth = 1) +
  geom_point(size = 2.5) +
  scale_color_manual(values = c("#e74c3c", "#f39c12", "#27ae60")) +
  labs(
    title  = "Self-Training: Accuracy según threshold de confianza",
    x      = "Threshold de confianza",
    y      = "Accuracy",
    color  = "% Etiquetado"
  ) +
  theme_minimal(base_size = 13)

#Curva F1 vs k (Label Propagation)
resultados_k$porcentaje_etiquetado <- factor(
  resultados_k$porcentaje_etiquetado, levels = c("5%", "10%", "20%")
)

ggplot(resultados_k,
       aes(x = k, y = f1, color = porcentaje_etiquetado, group = porcentaje_etiquetado)) +
  geom_line(linewidth = 1) +
  geom_point(size = 2.5) +
  scale_x_continuous(breaks = k_values) +
  scale_color_manual(values = c("#e74c3c", "#f39c12", "#27ae60")) +
  labs(
    title    = "Label Propagation: F1-score según número de vecinos (k)",
    subtitle = "Alpha fijo = 0.8",
    x        = "Número de vecinos k",
    y        = "F1-score",
    color    = "% Etiquetado"
  ) +
  theme_minimal(base_size = 13)

#Curva F1 vs Alpha (Label Propagation)
resultados_alpha$porcentaje_etiquetado <- factor(
  resultados_alpha$porcentaje_etiquetado, levels = c("5%", "10%", "20%")
)

ggplot(resultados_alpha,
       aes(x = alpha, y = f1, color = porcentaje_etiquetado, group = porcentaje_etiquetado)) +
  geom_line(linewidth = 1) +
  geom_point(size = 2.5) +
  scale_color_manual(values = c("#e74c3c", "#f39c12", "#27ae60")) +
  labs(
    title    = "Label Propagation: F1-score según alpha (tasa de propagación)",
    subtitle = "k fijo = 7",
    x        = "Alpha",
    y        = "F1-score",
    color    = "% Etiquetado"
  ) +
  theme_minimal(base_size = 13)

#Curva F1 vs ntree (Random Forest supervisado)
resultados_ntree$porcentaje_etiquetado <- factor(
  resultados_ntree$porcentaje_etiquetado, levels = c("5%", "10%", "20%")
)

ggplot(resultados_ntree,
       aes(x = ntree, y = f1, color = porcentaje_etiquetado, group = porcentaje_etiquetado)) +
  geom_line(linewidth = 1) +
  geom_point(size = 2.5) +
  scale_color_manual(values = c("#e74c3c", "#f39c12", "#27ae60")) +
  labs(
    title  = "Random Forest supervisado: F1-score según número de árboles",
    x      = "Número de árboles (ntree)",
    y      = "F1-score",
    color  = "% Etiquetado"
  ) +
  theme_minimal(base_size = 13)

# Precision por modelo y porcentaje
ggplot(resultados, aes(x = porcentaje_etiquetado, y = precision, fill = modelo)) +
  geom_col(position = "dodge") +
  scale_fill_manual(values = c("#e74c3c", "#27ae60", "#3498db")) +
  labs(
    title = "Comparación de Precision por modelo",
    x = "Porcentaje de datos etiquetados",
    y = "Precision"
  ) +
  theme_minimal(base_size = 13)

# Recall por modelo y porcentaje
ggplot(resultados, aes(x = porcentaje_etiquetado, y = recall, fill = modelo)) +
  geom_col(position = "dodge") +
  scale_fill_manual(values = c("#e74c3c", "#27ae60", "#3498db")) +
  labs(
    title = "Comparación de Recall por modelo",
    x = "Porcentaje de datos etiquetados",
    y = "Recall"
  ) +
  theme_minimal(base_size = 13)

```
En Self-Training, el modelo fue bastante estable cuando había 20% de datos etiquetados, independientemente del threshold. Con 10% apareció una caída alrededor de 0.75, probablemente por la incorporación de pseudo-etiquetas incorrectas. El caso más sensible fue el 5%, donde thresholds bajos redujeron mucho el rendimiento, mientras que valores altos como 0.90 y 0.95 ayudaron a mantener mejores resultados. Esto sugiere que, con pocos datos etiquetados, conviene usar thresholds más estrictos para evitar propagar errores.

En Label Propagation, el parámetro k tuvo más impacto que alpha. Con valores bajos de k la propagación fue limitada y el rendimiento cayó, mientras que desde k=7 las mejoras ya fueron pequeñas, por lo que representó un buen balance. En cambio, alpha mostró un comportamiento más estable; los mejores resultados aparecieron alrededor de 0.6 y 0.7, aunque las diferencias no fueron muy grandes.

Para Random Forest, el modelo funcionó bien incluso con pocos árboles, pero con solo 5% de datos etiquetados hubo bastante variabilidad. Al aumentar el número de árboles, el rendimiento se estabilizó, especialmente a partir de 400 árboles.

La métrica de precision mostró que Random Forest fue el modelo más confiable en todos los escenarios. Entre los semi-supervisados, Self-Training obtuvo mejores resultados que Label Propagation, especialmente con pocos datos etiquetados, probablemente porque usa pseudo-etiquetas más conservadoras.

En recall ocurrió lo contrario: Label Propagation detectó más casos positivos reales, aunque con menor precision. Esto puede ser útil en un contexto médico, donde es más importante evitar pasar por alto una enfermedad que reducir algunos falsos positivos.

```{r}
#Análisis de sensibilidad a hiperparámetros

# Heatmap: F1 por threshold × % etiquetado (Self-Training)
ggplot(resultados_threshold,
       aes(x = factor(threshold), y = porcentaje_etiquetado, fill = f1)) +
  geom_tile(color = "white") +
  geom_text(aes(label = round(f1, 3)), size = 3.5) +
  scale_fill_gradient2(
    low      = "#e74c3c",
    mid      = "#f9e79f",
    high     = "#27ae60",
    midpoint = median(resultados_threshold$f1, na.rm = TRUE)
  ) +
  labs(
    title = "Sensibilidad del Self-Training al threshold de confianza",
    x     = "Threshold",
    y     = "% Datos etiquetados",
    fill  = "F1-score"
  ) +
  theme_minimal(base_size = 13)

#Heatmap: F1 por k × % etiquetado (Label Propagation)
ggplot(resultados_k,
       aes(x = factor(k), y = porcentaje_etiquetado, fill = f1)) +
  geom_tile(color = "white") +
  geom_text(aes(label = round(f1, 3)), size = 3.5) +
  scale_fill_gradient2(
    low      = "#e74c3c",
    mid      = "#f9e79f",
    high     = "#27ae60",
    midpoint = median(resultados_k$f1, na.rm = TRUE)
  ) +
  labs(
    title = "Sensibilidad del Label Propagation al número de vecinos k",
    x     = "k (vecinos)",
    y     = "% Datos etiquetados",
    fill  = "F1-score"
  ) +
  theme_minimal(base_size = 13)

#Heatmap: F1 por alpha × % etiquetado (Label Propagation)
ggplot(resultados_alpha,
       aes(x = factor(alpha), y = porcentaje_etiquetado, fill = f1)) +
  geom_tile(color = "white") +
  geom_text(aes(label = round(f1, 3)), size = 3.5) +
  scale_fill_gradient2(
    low      = "#e74c3c",
    mid      = "#f9e79f",
    high     = "#27ae60",
    midpoint = median(resultados_alpha$f1, na.rm = TRUE)
  ) +
  labs(
    title = "Sensibilidad del Label Propagation al parámetro alpha",
    x     = "Alpha",
    y     = "% Datos etiquetados",
    fill  = "F1-score"
  ) +
  theme_minimal(base_size = 13)

#Tabla resumen: mejor configuración por modelo y porcentaje
mejor_threshold <- resultados_threshold %>%
  group_by(porcentaje_etiquetado) %>%
  slice_max(f1, n = 1) %>%
  select(porcentaje_etiquetado, threshold, accuracy, f1, recall) %>%
  rename(mejor_hiperparametro = threshold)

mejor_k <- resultados_k %>%
  group_by(porcentaje_etiquetado) %>%
  slice_max(f1, n = 1) %>%
  select(porcentaje_etiquetado, k, accuracy, f1, recall) %>%
  rename(mejor_hiperparametro = k)

cat("=== Mejor threshold por % etiquetado (Self-Training) ===\n")
print(mejor_threshold)

cat("\n=== Mejor k por % etiquetado (Label Propagation) ===\n")
print(mejor_k)

# Varianza del F1 por modelo: mide robustez ante cambios de hiperparámetro
robustez <- bind_rows(
  resultados_threshold %>%
    group_by(porcentaje_etiquetado) %>%
    summarise(
      modelo       = "Self-Training",
      f1_media     = round(mean(f1, na.rm = TRUE), 4),
      f1_sd        = round(sd(f1,   na.rm = TRUE), 4),
      f1_min       = round(min(f1,  na.rm = TRUE), 4),
      f1_max       = round(max(f1,  na.rm = TRUE), 4),
      rango_f1     = round(f1_max - f1_min, 4)
    ),
  resultados_k %>%
    group_by(porcentaje_etiquetado) %>%
    summarise(
      modelo       = "Label Propagation (k)",
      f1_media     = round(mean(f1, na.rm = TRUE), 4),
      f1_sd        = round(sd(f1,   na.rm = TRUE), 4),
      f1_min       = round(min(f1,  na.rm = TRUE), 4),
      f1_max       = round(max(f1,  na.rm = TRUE), 4),
      rango_f1     = round(f1_max - f1_min, 4)
    )
)

cat("\n=== Análisis de robustez (varianza del F1 ante cambios de hiperparámetro) ===\n")
kable(robustez, caption = "Robustez de modelos ante variación de hiperparámetros") %>%
  kable_styling(bootstrap_options = c("striped", "hover"), full_width = FALSE)

#Gráfico de robustez: boxplot de F1 por modelo y porcentaje
bind_rows(
  resultados_threshold %>% mutate(experimento = "Self-Training\n(threshold)"),
  resultados_k         %>% mutate(experimento = "Label Propagation\n(k vecinos)")
) %>%
  mutate(porcentaje_etiquetado = factor(porcentaje_etiquetado, levels = c("5%","10%","20%"))) %>%
  ggplot(aes(x = porcentaje_etiquetado, y = f1, fill = experimento)) +
  geom_boxplot(alpha = 0.75, outlier.shape = 21) +
  scale_fill_manual(values = c("#3498db", "#e67e22")) +
  labs(
    title    = "Robustez ante variación de hiperparámetros",
    subtitle = "Distribución del F1-score según % de datos etiquetados",
    x        = "% Datos etiquetados",
    y        = "F1-score",
    fill     = "Modelo"
  ) +
  theme_minimal(base_size = 13)
```
Los heatmaps confirmaron varias de las tendencias observadas anteriormente. En Self-Training, el peor rendimiento apareció con solo 5% de datos etiquetados y thresholds bajos, donde el modelo incorporó demasiadas pseudo-etiquetas incorrectas. A medida que el threshold aumentó, el desempeño mejoró y se volvió mucho más estable. En cambio, con 20% de etiquetado el modelo prácticamente no cambió entre configuraciones, lo que indica que el threshold deja de ser tan crítico cuando hay suficiente información inicial.

En Label Propagation, el parámetro más sensible fue k. Con k=3 el rendimiento cayó fuertemente en todos los escenarios, mostrando que un grafo demasiado disperso no permite propagar bien las etiquetas. El mayor salto de mejora ocurrió al pasar de k=3 a k=5, mientras que desde k=7 las mejoras fueron menores. En general, valores entre 10 y 15 dieron los mejores resultados. Por otro lado, alpha mostró mucha menos variación; el modelo se mantuvo relativamente estable y los mejores resultados aparecieron cerca de α=0.6.

El análisis de robustez mostró diferencias claras entre ambos algoritmos. Self-Training fue mucho más estable frente a cambios de hiperparámetros, especialmente con 10% y 20% de datos etiquetados, donde la variación del F1 fue mínima. Label Propagation, en cambio, mantuvo una dispersión mayor debido a la sensibilidad al valor de k. En términos prácticos, los resultados sugieren que Self-Training es la opción más predecible cuando se dispone de al menos 10–20% de datos etiquetados, mientras que Label Propagation requiere más cuidado en la selección de k para evitar caídas importantes en rendimiento.


# Visualización de Resultados

## Curva de Desempeño vs Porcentaje de Datos Etiquetados

El siguiente gráfico consolida los tres modelos evaluados y permite observar cómo evoluciona
el accuracy y el F1-score a medida que se incrementa la fracción de datos etiquetados disponibles.

```{r curva-desempeno, fig.height=5}
curva_datos <- resultados %>%
  mutate(porcentaje_num = as.numeric(gsub("%", "", porcentaje_etiquetado)))

ggplot(curva_datos,
       aes(x = porcentaje_num, y = accuracy, color = modelo, group = modelo)) +
  geom_line(linewidth = 1.2) +
  geom_point(size = 3.5) +
  geom_text(aes(label = round(accuracy, 3)), vjust = -1, size = 3.2) +
  scale_x_continuous(breaks = c(5, 10, 20), labels = c("5%", "10%", "20%")) +
  scale_color_manual(values = c("#e74c3c", "#27ae60", "#3498db")) +
  labs(
    title    = "Curva de desempeño: Accuracy vs % de datos etiquetados",
    subtitle = "Comparación entre modelo supervisado y semi-supervisados",
    x        = "Porcentaje de datos etiquetados",
    y        = "Accuracy",
    color    = "Modelo"
  ) +
  theme_minimal(base_size = 13) +
  theme(legend.position = "bottom")
```

```{r curva-f1, fig.height=5}
ggplot(curva_datos,
       aes(x = porcentaje_num, y = f1, color = modelo, group = modelo)) +
  geom_line(linewidth = 1.2) +
  geom_point(size = 3.5) +
  geom_text(aes(label = round(f1, 3)), vjust = -1, size = 3.2) +
  scale_x_continuous(breaks = c(5, 10, 20), labels = c("5%", "10%", "20%")) +
  scale_color_manual(values = c("#e74c3c", "#27ae60", "#3498db")) +
  labs(
    title    = "Curva de desempeño: F1-score vs % de datos etiquetados",
    subtitle = "Comparación entre modelo supervisado y semi-supervisados",
    x        = "Porcentaje de datos etiquetados",
    y        = "F1-score",
    color    = "Modelo"
  ) +
  theme_minimal(base_size = 13) +
  theme(legend.position = "bottom")
```

Ambas curvas revelan que los modelos semi-supervisados logran acortar la brecha con el modelo
supervisado conforme aumenta el porcentaje de etiquetas. Con el 5% de datos etiquetados la
diferencia es más marcada, mientras que con el 20% los tres modelos convergen hacia rendimientos
similares. Esto valida la premisa fundamental del aprendizaje semi-supervisado: los datos no
etiquetados aportan información estructural que mejora la generalización.


## Matrices de Confusión

Se generan las matrices de confusión para cada modelo en su configuración con 10% de datos
etiquetados, utilizando las mejores configuraciones identificadas en la sección de experimentación (threshold = 0.95 para Self-Training, k = 15 para Label Propagation).

```{r cfm-supervisado, fig.height=4}
set.seed(123)
labeled_10 <- particion_10$labeled
labeled_10$target <- as.factor(labeled_10$target)

rf_sup_10 <- randomForest(target ~ ., data = labeled_10, ntree = 300)
pred_sup_10 <- predict(rf_sup_10, newdata = test_data)

cfm_sup <- confusionMatrix(pred_sup_10, test_data$target, positive = "1")

as.data.frame(cfm_sup$table) %>%
  ggplot(aes(x = Reference, y = Prediction, fill = Freq)) +
  geom_tile(color = "white") +
  geom_text(aes(label = Freq), size = 6, fontface = "bold") +
  scale_fill_gradient(low = "#f0f4f8", high = "#3498db") +
  labs(
    title    = "Matriz de Confusión – Supervisado (RF, 10% etiquetado)",
    subtitle = paste0("Accuracy: ", round(cfm_sup$overall["Accuracy"] * 100, 1), "%  |  F1: ",
                      round(cfm_sup$byClass["F1"], 3)),
    x = "Clase Real", y = "Clase Predicha", fill = "N"
  ) +
  theme_minimal(base_size = 13)
```

Con un accuracy del 83.3% y un F1 de 0.834, el modelo supervisado fue el más equilibrado de los tres. Clasificó correctamente 127 pacientes sanos y 128 con enfermedad, cometiendo 22 falsos positivos y 29 falsos negativos. Lo que más llama la atención es que los errores están distribuidos de forma bastante pareja entre ambas clases, lo que indica que el modelo no favorece ninguna dirección en particular. En un contexto médico, los 29 falsos negativos son el dato más preocupante: pacientes que realmente tienen enfermedad cardíaca pero el modelo los clasificó como sanos. Considerando que solo se entrenó con el 10% de los datos etiquetados, el resultado es sólido.

```{r cfm-self-training, fig.height=4}
set.seed(123)
pred_st_10 <- entrenar_self_training_v2(
  particion  = particion_10,
  test_data  = test_data,
  porcentaje = "10%",
  threshold  = 0.95,
  max_iter   = 5
)

# Necesitamos las predicciones crudas, no solo métricas
# Re-ejecutamos internamente para obtener vector de predicciones
obtener_pred_st <- function(particion, test_data, threshold = 0.95, max_iter = 5) {
  labeled_data   <- particion$labeled
  unlabeled_data <- particion$unlabeled
  labeled_data$target <- as.factor(labeled_data$target)
  niveles <- levels(labeled_data$target)

  for (i in 1:max_iter) {
    modelo       <- randomForest(target ~ ., data = labeled_data, ntree = 300)
    probs        <- predict(modelo, newdata = unlabeled_data %>% select(-target), type = "prob")
    confianza    <- apply(probs, 1, max)
    pseudo       <- colnames(probs)[apply(probs, 1, which.max)]
    sel          <- which(confianza >= threshold)
    if (length(sel) == 0) break
    nuevos       <- unlabeled_data[sel, ] %>% select(-target)
    nuevos$target <- factor(pseudo[sel], levels = niveles)
    labeled_data <- bind_rows(labeled_data, nuevos)
    unlabeled_data <- unlabeled_data[-sel, ]
    if (nrow(unlabeled_data) == 0) break
  }
  modelo_final <- randomForest(target ~ ., data = labeled_data, ntree = 300)
  predict(modelo_final, newdata = test_data)
}

set.seed(123)
pred_st_vec <- obtener_pred_st(particion_10, test_data)
cfm_st <- confusionMatrix(pred_st_vec, test_data$target, positive = "1")

as.data.frame(cfm_st$table) %>%
  ggplot(aes(x = Reference, y = Prediction, fill = Freq)) +
  geom_tile(color = "white") +
  geom_text(aes(label = Freq), size = 6, fontface = "bold") +
  scale_fill_gradient(low = "#f0f4f8", high = "#27ae60") +
  labs(
    title    = "Matriz de Confusión – Self-Training (threshold = 0.95, 10% etiquetado)",
    subtitle = paste0("Accuracy: ", round(cfm_st$overall["Accuracy"] * 100, 1), "%  |  F1: ",
                      round(cfm_st$byClass["F1"], 3)),
    x = "Clase Real", y = "Clase Predicha", fill = "N"
  ) +
  theme_minimal(base_size = 13)
```

El Self-Training obtuvo un accuracy del 82% y un F1 de 0.822, resultados muy cercanos al modelo supervisado a pesar de haber aprendido de la misma fracción inicial de etiquetas. Acertó en 124 pacientes sanos y 127 con enfermedad, con 25 falsos positivos y 30 falsos negativos. Al compararlo con el supervisado, la diferencia es pequeña: un error más en ambas categorías de fallo. Esto es una señal positiva, ya que el pseudo-etiquetado iterativo logró capturar suficiente señal del conjunto no etiquetado sin introducir demasiado ruido. El threshold alto de 0.95 fue clave: al ser selectivo en qué observaciones incorporar, el modelo evitó propagar errores en cadena.

```{r cfm-label-prop, fig.height=4}
# ── Label Propagation (10%, k = 15) ─────────────────────────────────────────
obtener_pred_lp <- function(particion, test_data, k = 15, alpha = 0.8, iteraciones = 100) {
  labeled_data   <- particion$labeled
  unlabeled_data <- particion$unlabeled
  labeled_data$target <- as.factor(labeled_data$target)
  niveles <- levels(labeled_data$target)

  semi_data <- bind_rows(labeled_data, unlabeled_data)
  idx_lab   <- 1:nrow(labeled_data)

  X <- model.matrix(~ ., data = semi_data %>% select(-target))[, -1]
  X <- scale(X)

  knn_res <- FNN::get.knn(X, k = k)
  n       <- nrow(X)
  W       <- matrix(0, n, n)
  sigma   <- median(knn_res$nn.dist)

  for (i in 1:n) {
    W[i, knn_res$nn.index[i, ]] <- exp(-(knn_res$nn.dist[i, ]^2) / (2 * sigma^2))
  }
  W <- W / rowSums(W); W[is.na(W)] <- 0

  Y <- matrix(0, n, length(niveles)); colnames(Y) <- niveles
  for (i in idx_lab) Y[i, as.character(labeled_data$target[i])] <- 1

  F_mat <- Y
  for (i in 1:iteraciones) {
    F_mat <- alpha * W %*% F_mat + (1 - alpha) * Y
    F_mat[idx_lab, ] <- Y[idx_lab, ]
  }

  pseudo <- colnames(F_mat)[max.col(F_mat)]
  semi_completo <- semi_data %>% select(-target)
  semi_completo$target <- factor(pseudo, levels = niveles)

  modelo_final <- randomForest(target ~ ., data = semi_completo, ntree = 300)
  predict(modelo_final, newdata = test_data)
}

set.seed(123)
pred_lp_vec <- obtener_pred_lp(particion_10, test_data, k = 15)
cfm_lp <- confusionMatrix(pred_lp_vec, test_data$target, positive = "1")

as.data.frame(cfm_lp$table) %>%
  ggplot(aes(x = Reference, y = Prediction, fill = Freq)) +
  geom_tile(color = "white") +
  geom_text(aes(label = Freq), size = 6, fontface = "bold") +
  scale_fill_gradient(low = "#f0f4f8", high = "#e67e22") +
  labs(
    title    = "Matriz de Confusión – Label Propagation (k = 15, 10% etiquetado)",
    subtitle = paste0("Accuracy: ", round(cfm_lp$overall["Accuracy"] * 100, 1), "%  |  F1: ",
                      round(cfm_lp$byClass["F1"], 3)),
    x = "Clase Real", y = "Clase Predicha", fill = "N"
  ) +
  theme_minimal(base_size = 13)
```

Label Propagation también alcanzó un accuracy del 82% y un F1 de 0.834, igualando al supervisado en F1 a pesar de usar los mismos datos etiquetados. Lo que distingue a este modelo es su comportamiento: detectó 138 pacientes con enfermedad correctamente, el número más alto de los tres, pero a cambio cometió 36 falsos positivos, también el número más alto. En la práctica, esto significa que el modelo tiende a ser más agresivo clasificando personas como enfermas. Para diagnóstico cardíaco eso no es necesariamente malo: es preferible enviar a un paciente sano a un examen adicional que dejar pasar una enfermedad real. Los 19 falsos negativos son los más bajos de los tres modelos, lo que lo convierte en el más sensible.

```{r cfm-interpretacion, echo=FALSE}
# Extraer métricas para comentario
fn_sup <- cfm_sup$table[1, 2]
fn_st  <- cfm_st$table[1, 2]
fn_lp  <- cfm_lp$table[1, 2]
```

En el contexto médico de este dataset, los falsos negativos (paciente con enfermedad
clasificado como sano) son el error más costoso. Los tres modelos con 10% de etiquetas
generaron `r fn_sup`, `r fn_st` y `r fn_lp` falsos negativos respectivamente
(Supervisado, Self-Training, Label Propagation). Self-Training y Label Propagation logran
mantener este error comparable al modelo supervisado puro, validando su utilidad en escenarios
donde el etiquetado es escaso.


## Predicción vs Valor Real

```{r pred-vs-real, fig.height=4.5}
comparacion <- data.frame(
  Indice   = 1:nrow(test_data),
  Real     = as.integer(as.character(test_data$target)),
  Pred_ST  = as.integer(as.character(pred_st_vec)),
  Pred_SUP = as.integer(as.character(pred_sup_10)),
  Pred_LP  = as.integer(as.character(pred_lp_vec))
) %>%
  mutate(
    Error_ST  = Real != Pred_ST,
    Error_SUP = Real != Pred_SUP,
    Error_LP  = Real != Pred_LP
  )

set.seed(42)
muestra_idx <- sort(sample(1:nrow(comparacion), 80))
comp_muestra <- comparacion[muestra_idx, ] %>%
  mutate(Indice = row_number())

ggplot(comp_muestra) +
  geom_segment(aes(x = Indice, xend = Indice, y = Real, yend = Pred_ST,
                   color = Error_ST), linewidth = 0.6, alpha = 0.7) +
  geom_point(aes(x = Indice, y = Real), shape = 16, size = 2, color = "#2c3e50") +
  geom_point(aes(x = Indice, y = Pred_ST, color = Error_ST), shape = 17, size = 2) +
  scale_color_manual(values = c("FALSE" = "#27ae60", "TRUE" = "#e74c3c"),
                     labels = c("Correcto", "Error")) +
  scale_y_continuous(breaks = c(0, 1), labels = c("Sin enfermedad (0)", "Con enfermedad (1)")) +
  labs(
    title    = "Predicción vs Valor Real – Self-Training (muestra de 80 observaciones)",
    subtitle = "Círculos = valor real | Triángulos = predicción | Línea roja = error",
    x = "Observación", y = "Clase", color = "Clasificación"
  ) +
  theme_minimal(base_size = 12) +
  theme(legend.position = "bottom")
```

```{r pred-barras, fig.height=4}
errores_resumen <- data.frame(
  Modelo    = c("Supervisado (RF)", "Self-Training", "Label Propagation"),
  Correctos = c(sum(!comparacion$Error_SUP),
                sum(!comparacion$Error_ST),
                sum(!comparacion$Error_LP)),
  Errores   = c(sum(comparacion$Error_SUP),
                sum(comparacion$Error_ST),
                sum(comparacion$Error_LP))
) %>%
  pivot_longer(c(Correctos, Errores), names_to = "Tipo", values_to = "N")

ggplot(errores_resumen, aes(x = Modelo, y = N, fill = Tipo)) +
  geom_col(position = "stack", width = 0.5) +
  geom_text(aes(label = N), position = position_stack(vjust = 0.5),
            size = 4, fontface = "bold", color = "white") +
  scale_fill_manual(values = c("Correctos" = "#27ae60", "Errores" = "#e74c3c")) +
  labs(
    title = "Predicciones correctas vs errores por modelo (10% etiquetado, n = 306)",
    x = "", y = "Número de observaciones", fill = ""
  ) +
  theme_minimal(base_size = 13) +
  theme(legend.position = "bottom")
```

## Tabla Resumen Final

```{r tabla-resumen-final}
resumen_final <- data.frame(
  Modelo = c(
    "Supervisado (RF)",
    "Supervisado (RF)",
    "Supervisado (RF)",
    "Self-Training (thr=0.95)",
    "Self-Training (thr=0.95)",
    "Self-Training (thr=0.90)",
    "Label Propagation (k=15)",
    "Label Propagation (k=15)",
    "Label Propagation (k=10)"
  ),
  Etiquetado = c("5%","10%","20%","5%","10%","20%","5%","10%","20%"),
  Accuracy = c(
    resultados$accuracy[resultados$modelo == "Supervisado - Random Forest" & resultados$porcentaje_etiquetado == "5%"],
    resultados$accuracy[resultados$modelo == "Supervisado - Random Forest" & resultados$porcentaje_etiquetado == "10%"],
    resultados$accuracy[resultados$modelo == "Supervisado - Random Forest" & resultados$porcentaje_etiquetado == "20%"],
    mejor_threshold$accuracy[mejor_threshold$porcentaje_etiquetado == "5%"],
    mejor_threshold$accuracy[mejor_threshold$porcentaje_etiquetado == "10%"],
    mejor_threshold$accuracy[mejor_threshold$porcentaje_etiquetado == "20%"],
    mejor_k$accuracy[mejor_k$porcentaje_etiquetado == "5%"],
    mejor_k$accuracy[mejor_k$porcentaje_etiquetado == "10%"],
    mejor_k$accuracy[mejor_k$porcentaje_etiquetado == "20%"]
  ),
  F1 = c(
    resultados$f1[resultados$modelo == "Supervisado - Random Forest" & resultados$porcentaje_etiquetado == "5%"],
    resultados$f1[resultados$modelo == "Supervisado - Random Forest" & resultados$porcentaje_etiquetado == "10%"],
    resultados$f1[resultados$modelo == "Supervisado - Random Forest" & resultados$porcentaje_etiquetado == "20%"],
    mejor_threshold$f1[mejor_threshold$porcentaje_etiquetado == "5%"],
    mejor_threshold$f1[mejor_threshold$porcentaje_etiquetado == "10%"],
    mejor_threshold$f1[mejor_threshold$porcentaje_etiquetado == "20%"],
    mejor_k$f1[mejor_k$porcentaje_etiquetado == "5%"],
    mejor_k$f1[mejor_k$porcentaje_etiquetado == "10%"],
    mejor_k$f1[mejor_k$porcentaje_etiquetado == "20%"]
  )
)

kable(resumen_final, digits = 4,
      col.names = c("Modelo", "% Etiquetado", "Accuracy", "F1-score"),
      caption = "Tabla resumen – mejores configuraciones por modelo y % de etiquetado") %>%
  kable_styling(bootstrap_options = c("striped", "hover", "condensed"),
                full_width = FALSE) %>%
  row_spec(which(resumen_final$F1 == max(resumen_final$F1)),
           bold = TRUE, color = "white", background = "#27ae60")
```


## Conclusiones

Después de haber evaluado los tres modelos con solo el 10% de datos etiquetados, lo que más sorprende no es cuál ganó, sino cuánto se acercaron todos al mismo resultado. Partiendo de apenas 72 observaciones etiquetadas sobre más de 700 disponibles para entrenamiento, los dos algoritmos semi-supervisados lograron rendimientos prácticamente indistinguibles del modelo supervisado. Eso, en sí mismo, es el hallazgo más importante.
Si tuvieramos que elegir uno para implementar, nos inclinaríamos por Label Propagation con k = 15. No porque tenga el accuracy más alto, sino porque en este problema concreto, el cual es detectar una enfermedad cardíaca, el tipo de error importa. Este modelo fue el que menos pacientes enfermos dejó sin detectar, y eso tiene un peso real. Que haya clasificado más falsos positivos es un costo aceptable, lo que significa más revisiones innecesarias, pero no pacientes enviados a casa sin diagnóstico.
Self-Training es la opción más predecible y estable. Si el objetivo fuera desplegar el modelo en un entorno donde el comportamiento consistente importa más que maximizar detección, sería la elección. Responde bien a cambios de hiperparámetros y su lógica de pseudo-etiquetado es fácil de auditar y explicar.
Lo que este experimento deja claro es que el aprendizaje semi-supervisado no es un truco ni un atajo, es una solución real para escenarios donde etiquetar datos cuesta dinero, tiempo o expertise. En medicina, eso es casi siempre el caso. Con el 20% de datos etiquetados, los modelos ya superan el 88% de accuracy, lo que sugiere que en la práctica no haría falta etiquetar más allá de ese umbral para obtener un modelo útil.
