---
title: "Lab10"
author: "Adrián González, Jose Ordoñez, Daniela Ramirez"
date: "2026-05-15"
output: html_document
---

Link de repositorio en Git: https://github.com/Ikeel04/Lab10-MD.git 

```{r setup, include=FALSE}
knitr::opts_chunk$set(echo = TRUE)
```

# Librerías

```{r librerias}
library(dplyr)
library(ggplot2)
library(corrplot)
library(knitr)
library(kableExtra)
library(tidyr)
library(scales)
```


# Selección del Conjunto de Datos

## Origen y Justificación
Se utilizó el dataset **Heart Disease** disponible públicamente en Kaggle
(https://www.kaggle.com/datasets/johnsmith88/heart-disease-dataset), el cual fue originalmente
recopilado por el Cleveland Heart Disease Institute y forma parte del repositorio UCI Machine
Learning Repository.

Este dataset resulta especialmente apropiado para aprendizaje semi-supervisado porque representa un escenario médico real donde obtener diagnósticos etiquetados es costoso y requiere personal especializado, mientras que datos clínicos básicos (no etiquetados) son fáciles de recopilar. Cuenta con 1,025 filas y 14 columnas (13 predictoras + 1 variable respuesta), cumpliendo los requisitos mínimos del laboratorio. Se puede ver que la variable objetivo es binaria y las clases están razonablemente balanceadas, lo que facilita la evaluación de métricas.

## Carga del Dataset

```{r carga}
heart <- read.csv("heart.csv")

cat("Dimensiones:", nrow(heart), "filas ×", ncol(heart), "columnas\n")
```

# Análisis Exploratorio de Datos

## Estructura General

```{r estructura}
str(heart)
```

```{r resumen}
summary(heart)
```

El dataset contiene **`r nrow(heart)` observaciones** y **`r ncol(heart)` variables**, todas
numéricas. La variable respuesta es `target` (0 = sin enfermedad cardíaca, 1 = con
enfermedad cardíaca).

## Descripción de Variables

```{r tabla de variables, echo=FALSE}
vars <- data.frame(
  Variable  = c("age", "sex", "cp", "trestbps", "chol", "fbs",
                "restecg", "thalach", "exang", "oldpeak", "slope", "ca", "thal", "target"),
  Tipo      = c("Continua", "Binaria", "Categórica (0-3)", "Continua", "Continua", "Binaria",
                "Categórica (0-2)", "Continua", "Binaria", "Continua",
                "Categórica (0-2)", "Ordinal (0-4)", "Categórica (0-3)", "Binaria"),
  Descripción = c(
    "Edad del paciente (años)",
    "Sexo (1 = masculino, 0 = femenino)",
    "Tipo de dolor en el pecho (0=asintomático, 1=angina atípica, 2=no anginoso, 3=angina típica)",
    "Presión arterial en reposo (mmHg)",
    "Colesterol sérico (mg/dl)",
    "Azúcar en sangre en ayunas > 120 mg/dl (1 = verdadero)",
    "Resultados del ECG en reposo (0=normal, 1=anormalidad ST-T, 2=hipertrofia VI)",
    "Frecuencia cardíaca máxima alcanzada (bpm)",
    "Angina inducida por ejercicio (1 = sí)",
    "Depresión del segmento ST inducida por ejercicio",
    "Pendiente del segmento ST en ejercicio pico (0=descendente, 1=plana, 2=ascendente)",
    "Número de vasos principales coloreados por fluoroscopía (0-4)",
    "Tipo de talasemia (0=normal, 1=defecto fijo, 2=defecto reversible, 3=desconocido)",
    "Diagnóstico de enfermedad cardíaca (0 = ausente, 1 = presente)"
  )
)

kable(vars, caption = "Diccionario de variables – Heart Disease Dataset") %>%
  kable_styling(bootstrap_options = c("striped", "hover", "condensed"),
                full_width = TRUE, font_size = 13)
```

## Valores Faltantes

```{r nulos}
nulos <- colSums(is.na(heart))
cat("Total de valores faltantes por columna:\n")
print(nulos)
cat("\nTotal:", sum(nulos), "→ El dataset no requiere imputación.\n")
```

## Balance de Clases

```{r balance}
dist_target <- heart %>%
  count(target) %>%
  mutate(
    Clase      = ifelse(target == 1, "Con enfermedad (1)", "Sin enfermedad (0)"),
    Porcentaje = round(n / sum(n) * 100, 1)
  )

kable(dist_target[, c("Clase", "n", "Porcentaje")],
      col.names = c("Clase", "N", "%"),
      caption = "Distribución de la variable respuesta") %>%
  kable_styling(bootstrap_options = c("striped", "hover"), full_width = FALSE)
```

```{r plot-balance, fig.cap="Distribución de clases en la variable respuesta"}
ggplot(dist_target, aes(x = Clase, y = Porcentaje, fill = Clase)) +
  geom_col(width = 0.5) +
  geom_text(aes(label = paste0(Porcentaje, "%")), vjust = -0.5, size = 4.5) +
  scale_fill_manual(values = c("#3498db", "#e74c3c")) +
  labs(title = "Balance de clases – Heart Disease",
       x = "", y = "Porcentaje (%)") +
  ylim(0, 65) +
  theme_minimal(base_size = 13) +
  theme(legend.position = "none")
```

Las clases están razonablemente balanceadas, lo que es favorable para el aprendizaje
semi-supervisado: el modelo tiene una referencia equilibrada incluso con pocos datos etiquetados.

## Estadísticas Descriptivas por Variable Continua

```{r stats continuas}
continuas <- c("age", "trestbps", "chol", "thalach", "oldpeak")

stats <- heart %>%
  select(all_of(continuas)) %>%
  summarise(across(everything(), list(
    Media  = ~round(mean(.), 2),
    Mediana= ~round(median(.), 2),
    DE     = ~round(sd(.), 2),
    Min    = ~min(.),
    Max    = ~max(.)
  ))) %>%
  pivot_longer(everything(), names_to = c("Variable", "Estadístico"),
               names_sep = "_") %>%
  pivot_wider(names_from = Estadístico, values_from = value)

kable(stats, caption = "Estadísticas descriptivas – variables continuas") %>%
  kable_styling(bootstrap_options = c("striped", "hover"), full_width = FALSE)
```

## Distribución de Variables Continuas

```{r histogramas, fig.height=7, fig.cap="Distribución de variables continuas"}
heart %>%
  select(all_of(continuas), target) %>%
  mutate(target = factor(target, labels = c("Sin enfermedad", "Con enfermedad"))) %>%
  pivot_longer(-target, names_to = "Variable", values_to = "Valor") %>%
  ggplot(aes(x = Valor, fill = target)) +
  geom_histogram(bins = 25, alpha = 0.7, position = "identity") +
  facet_wrap(~ Variable, scales = "free", ncol = 2) +
  scale_fill_manual(values = c("#3498db", "#e74c3c")) +
  labs(title = "Distribución de variables continuas por clase",
       x = "", y = "Frecuencia", fill = "Clase") +
  theme_minimal(base_size = 12) +
  theme(legend.position = "bottom")
```

Se observa que la frecuencia cardíaca máxima (`thalach`) y la depresión del segmento ST
(`oldpeak`) presentan las diferencias más marcadas entre pacientes con y sin enfermedad
cardíaca, lo que sugiere alto poder discriminativo para los modelos.

## Distribución de Variables Categóricas

```{r categoricas, fig.height=6, fig.cap="Variables categóricas por clase"}
categoricas <- c("cp", "restecg", "slope", "ca", "thal")

heart %>%
  select(all_of(categoricas), target) %>%
  mutate(target = factor(target, labels = c("Sin enfermedad", "Con enfermedad"))) %>%
  pivot_longer(-target, names_to = "Variable", values_to = "Valor") %>%
  mutate(Valor = as.factor(Valor)) %>%
  ggplot(aes(x = Valor, fill = target)) +
  geom_bar(position = "dodge", alpha = 0.85) +
  facet_wrap(~ Variable, scales = "free", ncol = 3) +
  scale_fill_manual(values = c("#3498db", "#e74c3c")) +
  labs(title = "Variables categóricas por clase de diagnóstico",
       x = "Categoría", y = "Frecuencia", fill = "Clase") +
  theme_minimal(base_size = 12) +
  theme(legend.position = "bottom")
```

## Análisis de Correlación

```{r correlacion, fig.cap="Mapa de correlación entre variables numéricas"}
M <- cor(heart)
corrplot(M,
         method  = "color",
         type    = "upper",
         tl.cex  = 0.85,
         addCoef.col = "black",
         number.cex  = 0.65,
         col     = colorRampPalette(c("#e74c3c", "white", "#2980b9"))(200),
         title   = "Matriz de correlación – Heart Disease",
         mar     = c(0, 0, 1, 0))
```

```{r correlacion-target}
cor_target <- sort(abs(cor(heart)[, "target"]), decreasing = TRUE)
cor_df <- data.frame(
  Variable    = names(cor_target),
  Correlacion = round(cor(heart)[names(cor_target), "target"], 3)
)

kable(cor_df[-1, ], row.names = FALSE,
      caption = "Correlación de cada variable con la variable respuesta (target)") %>%
  kable_styling(bootstrap_options = c("striped", "hover"), full_width = FALSE)
```

```{r plot-correlacion-target, fig.cap="Correlación con la variable respuesta"}
ggplot(cor_df[-1, ], aes(x = reorder(Variable, abs(Correlacion)),
                          y = Correlacion,
                          fill = Correlacion > 0)) +
  geom_col(width = 0.65) +
  coord_flip() +
  scale_fill_manual(values = c("#e74c3c", "#27ae60"),
                    labels = c("Negativa", "Positiva")) +
  labs(title = "Correlación de predictoras con target",
       x = "", y = "Correlación de Pearson", fill = "Dirección") +
  theme_minimal(base_size = 13)
```

Las variables con mayor correlación absoluta con `target` son:

- **`cp`** (tipo de dolor en el pecho): correlación positiva, pacientes con angina típica tienen mayor probabilidad de enfermedad.
- **`thalach`** (frecuencia cardíaca máxima): correlación positiva, frecuencias más altas asociadas a presencia de enfermedad.
- **`exang`** (angina por ejercicio): correlación negativa, su presencia está asociada a diagnóstico positivo.
- **`oldpeak`** (depresión ST): correlación negativa, valores altos indican mayor riesgo.
- **`ca`** (vasos principales): correlación negativa marcada, más vasos obstruidos indican enfermedad.

## Boxplots: Variables Continuas por Clase

```{r boxplots, fig.height=6, fig.cap="Distribución de variables continuas por diagnóstico"}
heart %>%
  select(all_of(continuas), target) %>%
  mutate(target = factor(target, labels = c("Sin enfermedad", "Con enfermedad"))) %>%
  pivot_longer(-target, names_to = "Variable", values_to = "Valor") %>%
  ggplot(aes(x = target, y = Valor, fill = target)) +
  geom_boxplot(alpha = 0.7, outlier.shape = 21) +
  facet_wrap(~ Variable, scales = "free_y", ncol = 3) +
  scale_fill_manual(values = c("#3498db", "#e74c3c")) +
  labs(title = "Variables continuas por clase de diagnóstico",
       x = "", y = "", fill = "Clase") +
  theme_minimal(base_size = 12) +
  theme(legend.position = "bottom",
        axis.text.x = element_blank())
```

## Preprocesamiento

Las variables categóricas (`cp`, `restecg`, `slope`, `thal`) serán tratadas como factores en
los modelos que lo requieran. Para los algoritmos semi-supervisados se aplicará
**estandarización** (media 0, desviación estándar 1) sobre todas las variables numéricas,
utilizando exclusivamente los parámetros del conjunto de entrenamiento para evitar data leakage.

```{r preprocesamiento}
# Convertir variables categóricas a factor
cat_vars <- c("sex", "cp", "fbs", "restecg", "exang", "slope", "ca", "thal", "target")
heart_factor <- heart %>%
  mutate(across(all_of(cat_vars), as.factor))

str(heart_factor)

cat("\nResumen de la variable respuesta tras preprocesamiento:\n")
print(table(heart_factor$target))
```

El dataset queda listo para el diseño experimental: sin valores faltantes, con variables
categóricas correctamente tipificadas y con clases balanceadas. La estandarización de variables
continuas se aplicará dentro de cada partición experimental para evitar contaminación entre
conjuntos de entrenamiento y prueba.
```
